臺灣板橋地方法院刑事判決　　　　　　 95年度交易字第339號
公　訴　人　臺灣板橋地方法院檢察署檢察官
被　　　告　丁○○
選任辯護人　林明珠　律師
上列被告因過失傷害案件，經檢察官提起公訴（95年度偵字第13
874 號），本院判決如下：
    主  文
丁○○因過失傷害人，處有期徒刑伍月，如易科罰金，以銀元
佰元即新台幣玖佰元折算壹日，減為有期徒刑貳月又拾伍日，如
易科罰金，以銀元佰元即新台幣玖佰元折算壹日。
    事  實
一、丁○○於民國95年4 月17日上午8 時15分許駕駛車號6P-852
    1 號自用小客車，停放在台北縣新莊市○○路52號前之第11
    號停車格內，車輛停妥後欲開啟駕駛座車門下車，本應注意
    讓後方車輛先行，且當時天候陰、日間自然光線、柏油道路
    路面乾燥、無缺陷及障礙，依其智識、能力又無不能注意之
    情事，竟疏未注意而貿然開啟車門，適有乙○○騎乘車號K3
    N-989 號重型機車沿台北縣新莊市○○路往新泰路方向行駛
    ，駛至該11號停車格前，突遇丁○○開啟上開自小客車之左
    前車門，閃避不及，而致其機車右側車身腳踏板撞擊勾絆該
    車左前車門之右下角鋼板，因此重心不穩而倒地並向左前方
    滑出，乙○○因此受有右足開放性骨折併韌帶、皮膚及肌肉
    嚴重挫傷，右手第五指掌骨骨折等傷害。嗣有由丙○○所騎
    乘之車號FVT-841 號重型機車沿新莊市○○路同向駛來，見
    狀亦煞車不及，致前車輪撞擊乙○○倒地之機車。丁○○肇
    事後，在有偵查犯罪職權之公務員查知其為犯人前，向接獲
    報案之台北縣政府警察局新莊分局交通分隊警員陳述犯罪而
    接受裁判。
二、案經乙○○訴由臺北縣政府警察局新莊分局報請臺灣板橋地
    方法院檢察署檢察官偵查起訴。
    理  由
一、訊據被告丁○○於本院審理中矢口否認上開犯行，辯稱：其
    僅鬆開駕駛座之車門鎖，並未向外推啟，左前車門竟突遭自
    後方駛來之乙○○所騎乘之重型機車勾開，其見乙○○摔倒
    後，遂上前協助，並無任何過失云云。經查：
  (一)車號6P-8521 號自用小客車係被告所有，於95年4 月17日上
    午8 時15分許停放在台北縣新莊市○○路52號前之第11號停
    車格內乙節，有車籍作業系統－查詢認可資料1 件及照片4
    幀在卷可查（見95年偵字第13874 號卷第28頁、第31至32頁
    ）。而有關本案發生經過，目擊證人甲○○於本院審理中即
    已具結證稱：「95年4 月17日上午8 時15分許，我在台北市
    新莊市○○路附近等朋友，我的機車停放在如現場照片所標
    示A 車之後方人行道機車格處，我就坐在機車上，我朋友住
    在馬路對面，所以我一直朝馬路的方向看。當時我看到被告
    把車子停在停車格內後，就坐在駕駛座往右前座拿東西，同
    時又用左手順勢開門，拿東西時臉轉向右邊，沒有注意後方
    的情況，那時正好公園路是綠燈，告訴人的機車剛好經過，
    就撞到被告的車門。那時被告車輛的車門大概開了約30公分
    …，告訴人騎乘機車的時速約3 、40公里，那時公園路才剛
    亮綠燈，告訴人應該是煞車不及才會撞上被告車輛的車門，
    接著後方的機車又撞到告訴人的機車。告訴人的機車是正常
    行駛在道路邊線的左側，幾乎壓在道路邊線上，並沒有特別
    靠近停車格線，因為該處沒有設置機車道。事故發生後，被
    告下車看起來很緊張的樣子，並且在現場等警察到場」等語
    （見本院卷(一)第183 至187 頁）。對照證人甲○○於台北縣
    政府警察局新莊分局交通分隊查訪時所述：「我當時在小客
    車（指被告所駕駛之自小客車）旁的人行道上，並坐在我的
    機車上等人，看到新莊市○○路、建興街口的綠燈亮起，有
    一部紅色機車（即告訴人所騎乘之機車）直行過來，騎在邊
    線上，當時小客車突然開車門，機車有煞車，但還來不及就
    撞到小客車車門，紅色機車就往左倒地，倒地後，後方有一
    部黑色機車（即丙○○所騎乘之機車）再撞到紅色機車，喝
    色機車倒地滑行至路旁的小客車車尾下方」等語（見偵查卷
    第17頁），與其在本院中結證所述均相一致，且證人甲○○
    於本院審理中亦陳稱與被告或告訴人均不相識，顯見其並無
    偏袒告訴人之動機，亦無必要甘冒刑事偽證罪之風險故為不
    利於被告之證言。由此，益見證人甲○○所言並非子虛。
  (二)再者，觀之被告所駕駛車輛之現場照片（見上開偵查卷第33
    頁、第39頁），左前車門下緣向外翻出，翻出之尖角處有血
    跡，該翻出位置復與告訴人乙○○機車之腳踏板位置相符，
    且該車門手把上方處鋼板亦有撞擊擦痕，該撞擊點之高度不
    僅與乙○○所騎乘機車之右手把位置一致，且位置係在車門
    外緣與左後車門接縫處（見上開偵查卷第38至39頁）。以告
    訴人乙○○機車之結構觀之，顯係因被告已將左前車門開啟
    至一定角度，告訴人乙○○所騎乘之機車右手把與右腳踏板
    始能先後撞擊被告向外開啟之左前車門，倘如被告所辯係乙○○所騎乘之機車腳踏板將其左車門向外勾開，則被告車輛
    左車門手把上方外緣處自無可能再遭乙○○機車之右手把撞
    擊。再者，倘被告之車門僅鬆開車鎖，則車門與車身間應僅
    有2 、3 公分之間隙，與車身間之角度亦甚小，告訴人乙○○所騎乘之機車腳踏板以此等近距離遭被告之車門勾絆，則
    被告車輛之左前車門竟全無其他刮擦痕，亦顯非事理之常。
    由此，更可見證人甲○○前開所為證言屬實，被告所辯並非
    可採至明。
  (三)又查，證人丙○○於本院審理中亦具結證稱：「案發地點是
    我每天上班必經路線，當時我沒有特別注意到告訴人的機車
    行駛在何處，我只知道我的前方有機車在行駛，且不只一部
    機車，後來看到右前方有機車騎士跌倒，大約離我3 、4 公
    尺遠，我並未看到該機車如何摔倒，但看到該機車滑倒的同
    時也看到機車前方有一部車的車門打開約有20公分，該機車
    是往左側滑出去，所以我煞車不及也碰撞到該機車」等語（
    見本院卷(一)第141 至146 頁）。證人丙○○所述被告車門開
    啟約20公分左右乙節，與證人甲○○所言互核一致，自可證
    明被告絕非僅鬆開左前車門鎖，該車門顯已外推20至30公分
    甚明。再依卷附交通事故現場照片所示（見上開偵查卷第36
    頁），證人丙○○所騎乘之車號FVT-841 號重型機車碰撞痕
    跡係在前輪，且無血跡，再對照告訴人乙○○所騎乘之機車
    現場照片（見上開偵查卷第34至35頁），碰撞位置則分別在
    右側腳踏板及左側排氣管外側，顯見證人丙○○所騎乘之上
    開機車係碰撞到告訴人乙○○機車左側排氣管外側，自無導
    致告訴人乙○○右足受傷之可能。況依告訴人乙○○傷勢照
    片顯示（見本院卷(一)第72頁），其受傷部位在右足背，足部
    肌肉嚴重挫傷斷裂，顯係因尖銳物體強力拉扯造成，亦非證
    人丙○○機車輪胎撞擊所致甚明。是被告辯稱證人丙○○駕
    車不當亦屬肇事原因云云，無非係卸責之詞，洵非可採。雖
    被告又舉證人即被告之父戊○○於本院審理中具結證稱，在
    交通事故鑑定委員會通知到場說明時，曾聽聞丙○○告訴被
    告並未看到被告開車門的情況，且告訴人車速很快等語（見
    本院卷(一)第147 頁），然證人戊○○亦陳稱，其當時是與丙○○及被告一起坐在鑑定委員會門口的長椅上，丙○○坐在
    中間，其坐在丙○○左側，被告坐在丙○○右側，其係在旁
    邊聽到被告與丙○○之談話內容等語。以證人戊○○該時77
    歲之高齡，又係坐在隔鄰之非直接對話人，是否能夠正確聽
    聞被告與丙○○間之對話內容，實已有所疑問。況衡諸常情
    ，證人丙○○與被告談話時，當係背對證人戊○○，則證人
    戊○○是否確能清楚聽聞丙○○與被告間之對話，更屬有疑
    。是證人戊○○所述，並不足以推翻證人丙○○上開證言之
    可信性。
  (四)此外，本件經送臺灣省台北縣區車輛行車事故鑑定委員會鑑
    定肇事原因，亦認被告駕駛自用小客車，開啟車門未注意車
    道上來車，為肇事原因；乙○○、丙○○駕駛普通重型機車
    無肇事因素等語，有該會鑑定意見書1 件在卷可查（見上開
    偵查卷第65頁）。本院復於本案審理中囑託臺灣省車輛行車
    事故覆議鑑定委員會鑑定本件肇事原因，亦認：被告駕駛自
    用小客車，停車向外開啟車門疏未注意車道內來車動態並讓
    其先行，且衍生連環事故為肇事原因；就乙○○、丙○○部
    分均維持原鑑定委員會認無肇事因素之意見等情，有該會95
    年11月16日函1 件在卷可佐（見本院卷(一)第79頁）。益見被
    告未注意乙○○自後方駛來即貿然開啟車門，致乙○○受傷
    甚明。
  (五)復按95年7 月1 日修正條文施行前道路交通安全規則第112
    條第1 項第15款規定，汽車停車向外開啟車門時，應注意行
    人、車輛、並讓其先行。被告於上開時地停放車輛，理應注
    意及此，且當時天候陰、日間自然光線，柏油道路、路面乾
    燥、無缺陷及障礙，依其智識、能力又無不能注意之情事，
    詎被告竟未禮讓後方車輛先行即貿然外推開啟車門，其就本
    案有過失至明。而告訴人乙○○確因本件車禍而受有右足嚴
    重之開放性壓碎性外傷，而該傷勢為嚴重外傷所造成，能經
    由手術治療保住右足五趾已屬不易，亦經臺灣大學醫學院附
    設醫院95年12月5 日函敘明在卷（見本院卷(一)第83頁），且
    經本院認定如前述。雖被告又辯稱，係因告訴人乙○○超速
    ，且駛出道路邊線外，始肇致本件車禍云云，然證人甲○○
    明確證稱，案發當時新莊市○○路綠燈剛亮起，乙○○車速
    約3 、40公里等語，顯見被告所辯無非臆測之詞。再者，告
    訴人乙○○該時係沿台北縣新莊市○○路之道路邊線右側緊
    貼道路邊線行駛，該路段雙向各一線車道，並無快慢車道之
    劃分，此觀之現場照片及道路交通事故現場圖所載即明（見
    偵查卷第18、19頁、第32頁），且經證人甲○○陳述明確。
    而被告於開啟車門前，依前述道路交通安全規則之規定，本
    應禮讓後方行人、車輛先行，此等注意義務並不因被告車門
    之開啟寬度有無逾越道路邊線而有差異，被告停車後開啟車
    門之舉並無「路權」可言，是被告辯稱本件事故乃因告訴人
    騎乘機車貼近被告之車輛而侵入其路權所致云云，非有理由
    。足見被告之過失犯行與被害人所受傷害間，有相當因果關
    係。本件被告因過失致乙○○受有傷害，其犯行事證明確，
    堪予認定。
二、有關本案之新舊法比較：
  (一)按被告丁○○行為後，刑法及刑法施行法業於94年2 月2 日
    經總統以華總一義字第09400014901 號令修正公布，並於95
    年7 月1 日施行（下稱「新刑法」，修正前刑法下稱「舊刑
    法」），參酌最高法院95年5 月23日刑事庭第8 次會議決議
    結論，新刑法第2 條第1 項之規定，係規範行為後法律變更
    所生新舊法律比較適用之準據法，於新刑法施行後，應適用
    新刑法第2 條第1 項之規定，為「從舊從輕」之比較。且比
    較時，應就罪刑有關之共犯、未遂犯、連續犯、想像競合犯
    、牽連犯、結合犯以及累犯加重、自首減輕、暨其他法定加
    減原因與加減例等一切情形，綜其全部罪刑之結果，而為比
    較，再適用有利於行為人之法律處斷，以決定罪刑之適用。
    而易科罰金、易服勞役、緩刑、保安處分之宣告，則涉及裁
    量權之行使，須於裁量權行使時，方有比較適用問題，此部
    分得予割裂適用。
  (二)被告所犯過失傷害罪之罰金刑部分，舊刑法第33條第5 款規
    定：「罰金：1 元（銀元）以上」，新刑法第33條第5 款則
    規定：「罰金：新臺幣一千元以上，以百元計算之」。是新
    刑法第33條第5 款所定罰金刑最低數額，較之舊刑法提高，
    自以舊刑法第33條第5 款規定有利於被告。另按刑法施行法
    第1-1 條規定：94年1 月7 日刑法修正施行後，刑法分則編
    所定罰金之貨幣單位為新臺幣；94年1 月7 日刑法修正時，
    刑法分則編未修正之條文定有罰金者，自94年1 月7 日刑法
    修正施行後，就其所定數額提高為30倍；但72年6 月26日至
    94年1 月7 日新增或修正之條文，就其所定數額提高為3倍
    。本件刑法第284 條第1 項之罪，係自94年1 月7 日刑法修
    正時，未曾修正之條文，其罰金本刑依法提高（新台幣）30
    倍。
  (三)又舊刑法第62條前段原規定：「對於未發覺之罪自首而受裁
    判者，減輕其刑」，即修正前刑法關於自首之法律效果，係
    「必」減輕其刑；而新刑法第62條前段則規定：「對於未發
    覺之罪自首而受裁判者，得減輕其刑」。亦即新刑法關於自
    首之法律效果，已改為僅「得」減輕其刑。本件被告行為及
    自首之時間，均係於刑法修正施行前，自有比較新舊法之必
    要，經比較新舊法之結果，修正後之規定，並未較有利於被
    告。
  (四)綜上，經比較新舊刑法結果，自應適用修正前第33條第5款
    、修正前第62條前段之規定為最有利於被告。
三、再按本件被告行為後，修正前刑法第10條第4 項關於重傷之
    規定，其第4 款「毀敗一肢以上之機能」，修正為「毀敗或
    嚴重減損一肢以上之機能」，修正前之舊法所稱毀敗一肢以
    上之機能，係指一肢以上之機能全部喪失效用者而言，然依
    修正後之新法，縱未完全喪失但已嚴重減損一肢以上之效用
    者，即屬重傷，顯較修正前之舊法不利於被告，本件自應適
    用行為時之舊法有關「重傷」之定義，合先敘明。次按，被
    告行為時即修正前刑法第10條第4 項第4 款所謂之「重傷」
    ，係指「毀敗一肢以上之機能」，而所謂「毀敗」，係指受
    傷部分全部喪失效用而言；若非全部喪失效用而僅一部者，
    即非毀敗。又雖全部喪失效用，惟僅一時喪失而非永久者，
    亦不屬之；且毀敗須係傷害之結果，且不以檢驗時為準，若
    經過相當時間之診治而可回復或雖不能回復，但僅止於減衰
    其效用者，亦非毀敗。且刑法第10條第4 項第6 款之重傷，
    係指除去同項第1 款至第5 款之傷害而於身體或健康有重大
    不治或難治之傷害者而言，如毀敗一肢以上之機能，按照該
    項第4 款之規定，固屬重傷，假使所傷之一肢，祇功能減衰
    ，並未完全毀敗，縱令此種減衰具有不治或難治之情形，仍
    與同項第6 款所定之內容並不相當，即祇應成立普通傷害，
    不能遽依重傷論科。最高法院著有93年度第3953號、95年度
    訴字第5967號、96年度台上字第2483號等判決見解，可資參
    照。經查，本件告訴人乙○○係受有右足開放性骨折併韌帶
    、皮膚及肌肉嚴重挫傷，右手第五指掌骨骨折等傷害，有臺
    灣大學醫學院附設醫院診斷證明書1 件在卷可查（見95年偵
    字第13874 號卷第27頁）。而告訴人乙○○右足有嚴重之開
    放性壓碎性外傷，經急救保住右足，惟殘留明顯之變形，足
    趾縮短、肌腱斷裂及足骨外傷性關節炎。乙○○於96年3 月
    29日至同年4 月4 日入院接受矯型手術，目前仍在治療中。
    經搶救後右足得以保存，但目前仍存有明顯變形，雖仍能行
    走，但功能已相當受損，上下樓梯或許可以，但無法如常人
    一樣，雖仍可維持某種程度之身體重心，但已大不如常人等
    情，亦有同院95年12月5 日、96年8 月7 日、96年9 月28日
    等函附於本院卷內可查（見本院卷第83頁、第199 頁、第20
    5 頁）。由上述告訴人乙○○所受傷勢以觀，其右足之行走
    機能確已嚴重減衰，然並未完全喪失，揆諸前開最高法院之
    判決見解，告訴人乙○○之傷勢尚與修正前刑法第10條第4
    項第4 款之「重傷」定義不符，僅屬普通傷害，合先敘明。
四、從而，核被告丁○○因過失致告訴人乙○○受有上述傷害所
    為，係犯刑法第284 條第1 項前段之過失傷害罪。又被告於
    肇事後，向承辦警員自首犯罪乙節，有道路交通事故肇事人
    自首情形紀錄表在卷可佐（見上開偵查卷第24頁），其並接
    受法院裁判，應依修正前刑法第62條前段規定，減輕其刑。
    本院審酌被告疏未注意停車向外開啟車門時，應禮讓車輛先
    行，竟貿然向外推啟左駕駛座車門，致自後方駛來之乙○○
    所騎乘之重型機車遭該車門下緣勾絆而摔倒之過失程度，與
    乙○○受有右足開放性骨折併韌帶、皮膚及肌肉嚴重挫傷，
    右手第五指掌骨骨折等傷害程度，並考量告訴人乙○○受傷
    時年僅20歲，正值求學之人生精華階段，竟因被告之過失致
    右足受有嚴重之開放性壓碎性外傷，雖經急救保住右足，然
    仍殘留明顯之變形，基本行走功能已大不如常人，遑論跑、
    跳等肢體動作，非但生活極度不便，且心理亦承受莫大打擊
    。並考量被告犯後一再飾詞否認犯行，且多次與告訴人調解
    均未能達成和解，亦未曾向告訴人道歉等犯罪後態度等一切
    情狀，量處如主文所示之刑。又按修正前刑法第41條第1 項
    前段規定：「犯最重本刑為五年以下有期徒刑以下之刑之罪
    ，而受六個月以下有期徒刑或拘役之宣告，因身體、教育、
    職業、家庭之關係或其他正當事由，執行顯有困難者，得以
    一元以上三元以下折算一日，易科罰金」，而被告行為時之
    易科罰金折算標準，依95年7 月1 日修正條文施行前罰金罰
    鍰提高標準條例第2 條前段之規定（該條業經總統於95年5
    月17日公布刪除，並自95年7 月1 日失效），就其原定數額
    提高為100 倍折算1 日，則被告行為時之易科罰金折算標準
    ，應以銀元100 元至300 元折算1 日，經折算為新臺幣後，
    係以新臺幣300 元至900 元折算為1 日；惟95年7 月1 日修
    正條文施行後之刑法第41條第1 項前段則規定：「犯最重本
    刑為五年以下有期徒刑以下之刑之罪，而受六個月以下有期
    徒刑或拘役之宣告者，得以新臺幣一千元、二千元或三千元
    折算一日，易科罰金」，比較修正前後之易科罰金折算標準
    ，以舊刑法第41條第1 項前段規定較有利於被告。爰依修正
    前刑法第41條第1 項前段之規定，諭知易科罰金折算標準。
    末查，本件被告犯罪時間在96年4 月24日以前，合於中華民
    國96年罪犯減刑條例所定得予減刑之規定，應依同條例第2
    條第1 項第3 款之規定減刑如主文所示。
據上論斷，應依刑事訴訟法第299 條第1 項前段，刑法第284 條
第1 項前段、第2 條第1 項前段、修正前第62條、修正前刑法第
41條第1 項前段，修正前罰金罰鍰提高標準條例第2 條，刑法施
行法第1 條之1 ，中華民國96年罪犯減刑條例第2 條第1 項第3
款、第7條、第9條，判決如主文。
本案經檢察官馬凱蕙到庭執行職務。
中　　華　　民　　國　　96　　年　　11　　月　　23　　日
                  刑事第十四庭  審判長法　官  林海祥
                                      法　官  許炎灶
                                      法　官  汪怡君
上列正本證明與原本無異。
如不服本判決，應於送達後十日內敘明上訴理由，向本院提出上
訴狀。0
                                      書記官  李郁禎
中　　華　　民　　國　　96　　年　　11　　月　　26　　日
附錄本案論罪科刑法條全文：
中華民國刑法第284條
因過失傷害人者，處六月以下有期徒刑、拘役或五百元以下罰金
，致重傷者，處一年以下有期徒刑、拘役或五百元以下罰金。
從事業務之人，因業務上之過失傷害人者，處一年以下有期徒刑
、拘役或一千元以下罰金，致重傷者，處三年以下有期徒刑、拘
役或二千元以下罰金。
